---
title: 【課題】統計モデリング
format: html
keep-ipynb: true
execute: 
  eval: true
  echo: true
jupyter:
  jupytext:
    formats: 'ipynb,qmd'
    text_representation:
      extension: .qmd
      format_name: quarto
      format_version: '1.0'
      jupytext_version: 1.14.5
  kernelspec:
    display_name: R
    language: R
    name: ir
---

## 問題: 統計モデリング

2点

以下の記述の中で空欄(`_____`)となる語句の組み合わせとして正しいものを選択肢の中から一つ選んでください（不適切と思われる選択肢を削除し、適切なものを残してください）。

::: {.callout-note}

統計モデリングとは、データの背後にある__①__を仮定し、その__①__のパラメータを推定することである。線形モデルによるパラメータ推定では、__①__は__②__であると仮定し、最小二乗法によって__①__のパラメータを推定する。


:::

```
1. ①サンプルサイズ、②確率分布
2. ①確率分布、②正規分布
3. ①確率関数、②ポアソン分布
```


## 問題: 一般化線形モデル

2点

一般化線形モデルに対する記述として**不適切なもの**を選択肢の中から一つ選んでください。

```
1. 一般化線形モデルは、（正規分布以外の確率分布に対応した）線形モデルの一般化である
2. 一般化線形モデルは、線形モデルと同様に説明変数と目的変数の関係を表現する
3. 一般化線形モデルは最小二乗法を用いてパラメータを推定する
```


## 問題: 線形モデルの実行

6点

以下のコードを実行し、ペンギンデータ(`penguins`)を読み込みます。読み込んだペンギンデータから、体重 `body_mass_g`を目的変数に、くちばしの長さ `bill_length_mm`を説明変数とした線形モデル(linear model)を実行するRコードを記述し、結果を出力してください。また、線形モデルの結果から言えることを選択肢の中から一つ選んでください（不適切と思われる選択肢を削除し、適切なものを残してください）。

```{r}
#| eval: false
#| echo: true
# ペンギンデータの読み込み
penguins <- 
  readr::read_csv("https://raw.githubusercontent.com/allisonhorst/palmerpenguins/main/inst/extdata/penguins.csv",
                  col_types = "ccddddcd")
```

```{r}
# Rコードを記述
# 線形モデルの実行コードを記述します
# ヒント: formula = 目的変数 ~ 説明変数, data = データをそれぞれ引数に与える関数を使う
```


回答のみを残し、他の選択肢については削除またはコメントアウト（行頭に`#`を追加）してください。

```
1. くちばしの長さ (`bill_lengh_mm`)は翼の長さ (`flipper_length_mm`)よりも体重に対する影響が強い
2. くちばしの長さが1mm増えると、体重はおよそ87g増える
3. くちばしの長さが増えると体重は減少する
```

